【裁判字號】    98,訴,1396
【裁判日期】    981124
【裁判案由】    偽證
【裁判全文】
臺灣高雄地方法院刑事判決              98年度訴字第1396號
公  訴  人  臺灣高雄地方法院檢察署檢察官
被      告  甲○○
選任辯護人  周崇賢律師
上列被告因偽證案件，經檢察官提起公訴（98年度偵字第18236
號），本院判決如下：
    主  文
甲○○無罪。
    事實及理由
一、公訴意旨略以：被告甲○○係高雄縣鳳山市海光里之里長，
    殷信忠為其里民。前因羅桂珍委託殷信忠、段柄賢（3 人涉
    犯恐嚇犯行，另案提起公訴）及姓名年籍不詳之「蕭姓」、
    「阿國」2 名成年男子，代為處理其與易軍間本票債務屆期
    乙事，殷信忠遂於民國97年3 月4 日19時許，撥打電話邀約
    被告一併前往高雄縣鳳山市○○里○○路180 巷67號易軍住
    處，以見證債務協商情況。被告明知殷信忠、羅桂珍等人與
    易軍協商本票屆期債務處理過程，易軍所簽立之新本票22紙
    （金額共47萬元、面額5 萬元本票1 紙、面額2 萬元本票21
    紙）並非易軍本人提出，而係由羅桂珍、殷信忠預先所準備
    而攜帶前往，被告竟出於偽證之故意，於98年4 月29日9 時
    30分許，在臺灣高雄地方法院檢察署（下稱高雄地檢署）偵
    查庭，經檢察官以證人身分傳訊到庭，並就羅桂珍、殷信忠
    、段柄賢是否以恐嚇、強制手段使易軍簽立本票之重要關係
    事項，命其供前具結並告以偽證之處罰，竟虛偽證稱：易軍
    於案發時（97年3 月4 日19至20時許）經雙方協商債務後所
    簽發之本票，係易軍自行準備提供，而就案情有重要關係之
    事項作虛偽之陳述。因認被告涉犯刑法第168 條偽證罪嫌云
    云。
二、證據能力部分：
  (一)按被告以外之人於審判外之陳述，雖不符刑事訴訟法第159
    條之1 至第159 條之4 之規定，而經當事人於審判程序同意
    作為證據，法院審酌該言詞陳述或書面陳述作成時之情況，
    認為適當者，亦得為證據，刑事訴訟法第159 條之5 第1 項
    定有明文。本件檢察官、被告及辯護人於本院審判程序時，
    就本判決所引用審判外之言詞或書面陳述，除證人羅桂珍及
    易軍分別於97年6 月18日、97年6 月25日警詢時之陳述外，
    均明示同意有證據能力，本院認該具有傳聞證據性質之證據
    ，其取得過程並無瑕疵，且與待證事實具有關聯性，證明力
    非明顯過低，以之作為證據係屬適當，認俱得為證據。
  (二)次按被告以外之人於審判外之言詞或書面陳述，除法律有規
    定者外，不得作為證據，刑事訴訟法第159 條第1 項定有明
    文。本件證人羅桂珍及易軍分別於97年6 月18日、97年6 月
    25日警詢時所為之陳述，係屬審判外之言詞陳述，因未經檢
    察官、辯護人於本院審理時聲請傳訊，並無刑事訴訟法第15
    9 條之2 規定之傳聞法則之例外情形，是依上開法條規定，
    應無證據能力。惟上開證人於警詢時所為之陳述，雖無證據
    能力，但仍可作為彈劾證據使用，併此敘明。
三、按檢察官就被告犯罪事實，應負舉證責任，並指出證明之方
    法；犯罪事實應依證據認定之，無證據不得認定犯罪事實；
    不能證明被告犯罪者，應諭知無罪之判決，刑事訴訟法第16
    1 條第1 項、第154 條第2 項、第301 條第1 項分別定有明
    文。又認定犯罪事實所憑之證據，雖不以直接證據為限，間
    接證據亦包括在內，然而無論直接或間接證據，其為訴訟上
    之證明，須達於通常一般之人均不致有所懷疑，而得確信其
    為真實之程度者，始得據為有罪之認定（最高法院76年臺上
    字第4986號判例意旨參照）。又檢察官對於起訴之犯罪事實
    ，應負提出證據及說服之實質舉證責任，倘其所提出之證據
    ，不足為被告有罪之積極證明，或其指出證明之方法，無從
    說服法院以形成被告有罪之心證，基於無罪推定之原則，自
    應為被告無罪判決之諭知（最高法院92年臺上字第128 號判
    例意旨參照）。
四、公訴人認被告甲○○涉犯前開偽證犯行，無非以被告於高雄
    地檢署97年度偵字第30299 號恐嚇案件中之98年4 月2 日訊
    問筆錄、被告所具結之結文1 紙、高雄地檢署97年度偵字第
    30299 號起訴書1 份、證人羅桂珍於97年6 月18日於警詢（
    此部分證據能力已排除）、98年5 月12日、98年7 月9 日偵
    訊中結證之證詞、證人易軍於97年6 月25日警詢（此部分證
    據能力已排除）及98年5 月12日偵訊中之證詞、證人蔡美雪
    於98年5 月12日偵訊中之證詞、證人殷信忠於98年5 月12日
    偵訊中之證詞等為其依據。被告固坦承於羅桂珍、殷信忠、
    段柄賢、鄭勝宬及陳重正（下稱羅桂珍等人）之恐嚇等案件
    （高雄地檢署97年度偵字第30299 號），於98年4 月29日偵
    訊時到庭作證，並證述：「‥而且這個本票也是這個告訴人
    （指易軍）他自己準備，不是不是那個他們準備的，因為他
    們說必須要求他以票換票，然後說要去買本票，然後這個告
    訴人說不用他那邊有，就拿出來寫‥」等語，惟堅決否認有
    何偽證之犯行，辯稱：因伊擔任海光里之里長，殷信忠為該
    里之里民，97年3 月4 日晚間殷信忠打電話告知有債務糾紛
    需要協調，伊基於里民服務方至現場，因伊到現場後，發現
    易軍已經在寫本票了，於是將當時情形陳述給檢察官知道，
    伊可能判斷錯誤而有偵查庭中上開之證述內容，伊無做偽證
    之故意。另辯護人則以：被告於98年4 月29日偵訊時，並未
    簽結具文，檢察官當時僅說被告上次有簽過，但未告知上次
    具結之效力對此次仍然存在，因刑法第168 條證人於供前或
    供後具結，應指當次偵審之具結，檢察官於該次之偵訊並未
    明確告知，當然無具結之效力。另被告係就其所見所聞陳述
    ，因其到場時易軍正在寫本票，而易軍本來就有一些本票，
    羅桂珍等人也提供一些，被告剛好聽到易軍有一些，所以認
    為本票是易軍自己所準備，被告自無虛偽陳述之情形。此外
    ，本票係誰所提供，在恐嚇罪之構成要件中並非重要關係事
    項，應從當事人間互動觀之，被告基於所見所聞、判斷錯誤
    才為如此之陳述，應不構成刑法第168 條偽證罪之要件等語
    。徵之上情，本件被告是否成立本件偽證罪之犯行，其爭點
    厥為：(一)被告於98年2 月4 日到庭作證前之具結，其效力是
    否延續至98年4 月29日？(二)被告於98年4 月29日到庭證述之
    內容，是否故意為虛偽之陳述？(三)被告於上開期日之證述內
    容，於羅桂珍等人與易軍間之恐嚇等案件，是否屬於對案情
    有重要關係之事項？
五、經查：
  (一)被告於98年2 月4 日偵訊期日作證時之具結效力，是否延續
    至98年4 月29日：
  1.按偽證罪係指於國家行使其司法權之訴訟程序中為虛偽之陳
    述，其不法核心乃在於訴訟程序中之不實陳述，該條文之立
    法目的在確保國家司法機關在訴訟程序中，為確認事實而作
    決定之司法功能不因虛偽之陳述而受到危害。惟為擔保證人
    於訴訟程序中為真實之陳述，具結即為重要之方法，亦即具
    結之程序，除讓證人了解證述之內容不得為匿、飾、增、減
    之情形外，亦藉由該具結程序而告知證人作偽證之刑責效果
    ，使其知悉而能為真實之陳述。倘證人經具結合法訊問後又
    再行傳喚，而僅於該次證述時告知應據實陳述等語，並未再
    次具結，亦未告知具結效力延續至該次，因前後應訊作證之
    內容及各項條件等，並非盡然相同，且證人之證言極易因時
    間之經過等各項因素而有所改變，致其前後陳述不盡一致，
    故為使證人警惕其所為供述，已受法律上之拘束而不敢為虛
    偽之陳述，並俾使偵查及審判機關能藉以發現事實之真相，
    依前揭說明具結之目的，縱使前次庭期證人有簽具結文，然
    為敦促證人知悉作證之效果及義務，並避免證人未能警惕而
    任意證述，檢察官或法官為保障司法權能之正當行使，仍應
    告知證人應據實陳述及作偽證之法律效果，或至少告知具結
    之效力仍延續等語，此方符偽證罪刑責於證人之目的。
  2.本件被告於羅桂珍等人之恐嚇等案件，經檢察官傳喚於98年
    2 月4 日到庭作證，檢察官於諭知具結之義務及偽證罪之處
    罰後，被告即以證人之身分朗讀結文後並具結。另被告於同
    年4 月29日再經檢察官以證人身分傳喚，雖訊問筆錄內有記
    載檢察官再諭知被告及其他證人（鄭信鋐、簡松瑩）具結之
    義務及偽證之處罰，並命證人朗讀結文後具結，惟被告於該
    次庭期，並無證人結文等情，有上開2 期日之訊問筆錄及被
    告於98年2 月4 日簽具之證人結文影本各1 份附卷可稽（高
    雄地檢署97年度偵字第30299 號卷內第14頁第7 行、第8 行
    、第16頁、第39頁第18行至第29行、第40頁第1 行）。另被
    告於98年4 月29日至偵查庭作證，該期日之偵訊光碟，經本
    院於準備程序中進行勘驗，勘驗結果檢察官僅於證人作證前
    詢問：「你們3 位（指本件被告及鄭信鋐、簡松瑩）跟被告
    羅桂珍、安信忠、段柄賢、鄭勝宬、陳重正這幾個人，有沒
    有親屬關係？」、「請你們作證，不要作偽證，就你們當時
    所看到的情形，據實陳述。」、「上次有簽過證人的結文了
    嗎？有簽過嗎？甲○○、鄭信鋐已有簽過了嗎？」、「都有
    來嗎？鄭信鋐簽過，甲○○簽過，簡松瑩沒有簽過？那請簽
    名（結文）」等情，有勘驗筆錄1 份在卷可查（本院98年度
    審訴字第3265號卷第30頁第15行、第16行、第18行至第21行
    、第31頁第2 行、第3 行），是檢察官於上開期日傳喚本件
    被告作證時，除一開始告知被告不可作偽證，經確認被告曾
    於前次作證時具結外，並未告知被告上次作證具結之效力仍
    存在，本次作證仍應據實陳述，不得匿、飾、增、減，如有
    虛偽陳述，應依偽證罪處罰等事實，應堪認定。
  3.本件被告於98年2 月4 日經傳喚到庭作證，檢察官僅訊問被
    告當日到易軍住處所看到之情形，並未進一步訊問本票係由
    誰所提供等問題，被告亦未證述有關本票之任何情節，而被
    告於98年4 月29日再次到庭作證時，檢察官係就被告於97年
    3 月4 日至易軍住處之情況，進一步訊問有關易軍簽立本票
    之過程，因該日訊問與易軍簽立本票之時間即97年3 月4 日
    ，業已間隔長達1 年有餘，且該次證述之情節與前次之證述
    內容尚有差異，揆之前揭說明，為使被告於該次作證時，能
    警惕其所為供述已受法律上之拘束而不敢為虛偽之陳述，縱
    認前次之具結效力仍存在，檢察官於98年4 月29日本件被告
    作證前，仍應告知被告於作證時應據實陳述及作偽證之法律
    效果，或告知前次具結效力仍延續。然該次被告作證程序中
    ，檢察官不僅未命被告簽立證人結文，亦未告知被告應據實
    陳述，不得匿、飾、增、減等語及作偽證應負之刑責，更未
    告知前次具結效力仍延續等語，要難謂與偽證罪中課以證人
    「具結」之目的相合。從而，被告於98年2 月4 日作證時具
    結之效力，難認延續至98年4 月29日再次作證時，自不得視
    被告該次之作證，係於具結後所為。
  (二)被告於98年4 月29日證述之內容，是否故意為虛偽之陳述：
  1.按刑法第168 條之偽證罪，係以證人於案情有重要關係之事
    項，故意為虛偽之陳述為構成要件之一，而所謂「虛偽之陳
    述」，必須行為人以明知不實之事項，故為虛偽之陳述，始
    為相當；質言之，必須行為人主觀上明知反於其所見所聞之
    事項，故意為不實之陳述而言，如上訴人就其聽聞而為證述
    ，或因誤會或記憶不清而有所錯誤，因欠缺犯罪故意，均與
    故為虛偽陳述之犯罪構成要件有間，則不能以本罪相繩（最
    高法院92年度臺上字第4895號判決意旨參照）。
  2.查本件被告於98年4 月29日至偵查庭作證，雖就易軍簽發本
    票之過程，證述：「當初『我是聽他們在協調的時候』，是
    講說他這個，告訴人（指易軍）欠被告（指羅桂珍等人）那
    個好像是40萬吧，然後說之前寫的本票過期了，那請他換新
    的本票，以票換票，而且這個本票也是這個告訴人他自己準
    備，不是不是那個他們準備的，因為他們說必須要求他以票
    換票，然後說要去買本票，然後這個告訴人說不用他那邊有
    ，就拿出來寫‥‥」等語，有勘驗筆錄在卷可稽（本院98年
    度審訴字第3265號卷第31頁第26行至第30行、第31頁第1 行
    ）。因被告係於97年3 月4 日接獲殷信忠電話通知後始至現
    場，而被告至現場時已有易軍、員警及羅桂珍等人，被告並
    未全程參與並知悉，且羅桂珍於97年6 月18日警詢時即已陳
    述該日易軍重新簽立之本票係伊在高雄縣鳳山市○○路1 家
    書局購買（高雄縣政府警察局刑事案件移送書高縣警刑專字
    第0970086021號卷第9 頁背面第1 行），而於98年5 月12日
    偵訊時，殷信忠亦到庭陳述伊不知道該日之本票是何人提出
    （高雄地檢署97年度偵字第30299 號卷第59頁第24行）等語
    ，倘被告故意與羅桂珍、殷信忠串供而為虛偽之陳述，則何
    以羅桂珍、殷信忠與被告均為不同之陳述。再者，言論可分
    為客觀之「事實陳述」及主觀之「意見表達」二者，「事實
    陳述」得以驗證真偽，「意見表達」則係個人對於事物之主
    觀價值判斷，無從驗證虛實，因被告上開作證之時間，距離
    案發時業已1 年有餘，而上開所證述之內容，被告係以『當
    初我是聽他們在協調的時侯』等語為起始，且依被告所知當
    時易軍係「以票換票」來解決債務問題，故被告是否因證述
    時記憶模糊而加諸個人主觀上之判斷，或是以其記憶所及旁
    徵當日所看見之情況，進而推測認定該證述之內容，實不無
    可慮之餘地。從而，被告前揭之證述，主觀上是否明知反於
    所見所聞之事項，而故意為虛偽之陳述，應有堪疑之處，本
    院自難據此逕而認定被告有故意為虛偽陳述之情形。
  (三)被告於該期日之證述內容，於羅桂珍等人與易軍間之恐嚇等
    案件，是否屬於對案情有重要關係之事項：
  1.按刑法第168 條規定證人依法作證時，必須對於案情有重要
    關係之事項，為虛偽之陳述，始負偽證罪之責，所謂於案情
    有重要關係之事項，係指該事項之有無，足以影響於裁判之
    結果者而言，蓋證人就此種事項為虛偽之陳述，則有使裁判
    陷於錯誤之危險，故以之為偽證罪，而科以刑罰，苟其事項
    之有無，與裁判之結果無關，僅因其陳述之虛偽，而即對之
    科刑未免失之過酷，是以上開法條加此特別構成要件，以限
    定虛偽陳述之範圍，與其他立法例對於證人虛偽陳述之結果
    不設何等區別者，其立法精神自有不同（最高法院29上第23
    41號判例參照）。故偽證罪之成立，除證人須具結、故意為
    虛偽之陳述外，尚須該虛偽之陳述內容，對於判斷該作證案
    件之被告犯行是否成立之結果有所影響時，方足當之。
  2.查羅桂珍等人所涉犯之刑法第305 條恐嚇罪嫌及同法第304
    條第2 項強制未遂罪嫌，觀之法條內容，其中恐嚇罪應指行
    為人以加害之手段，恐嚇他人致被害人之安全產生危害之情
    形而言，另強制罪之構成要件係行為人以強暴、脅迫之手段
    加諸於被害人，迫使被害人不得不依行為人之要求而為某行
    為或不為某行為之情形。故羅桂珍等人是否成立上開2 罪，
    判斷之要件應是易軍是否因遭受羅桂珍等人恐嚇、強暴或脅
    迫等手段，而於其住所簽立22紙本票，亦即羅桂珍等人之行
    為與易軍安全產生危害或簽立本票間有無關連性存在。因該
    案之本票由誰所提供，並無法認定羅桂珍等人有何恐嚇或強
    暴、脅迫之手段，亦或是因此而產生相同之效果，更難進一
    步判定易軍是否因此而有安全上之危害及須簽立本票而行該
    無義務之事。易言之，縱認被告所證述之內容為真，即該日
    所簽立之本票係易軍本人所提供，對羅桂珍等人是否涉犯上
    開2 罪之結果並無影響，反之，亦不因此而逕認羅桂珍等人
    上開之犯行應不成立。從而，被告雖於98年4 月29日到庭證
    述有關本票係易軍本人所提供之內容並不真實，惟因該內容
    對於羅桂珍等人是否成立上開2 罪之結果並無影響，應非屬
    該案之重要關係事項至明。
六、綜上所述，被告甲○○雖於98年4 月29日於偵查庭作證時，
    證述易軍所簽發之本票係其本人所提出等語，惟該日被告並
    未簽具結文，檢察官亦未告知前次具結之效力仍存在，被告
    應據實陳述，不得匿、飾、增、減及作偽證之刑責，難認前
    認具結之效力延續至上開期日，且被告該證述之內容，主觀
    上是否故意為虛偽之陳述，尚有堪疑之處，亦非屬羅桂珍等
    人是否成立恐嚇危害安全罪及強制罪之重要關係事項，因本
    件公訴人所舉之證據，尚不足使本院形成被告涉犯偽證犯行
    之有罪確信，復查卷內並無其他積極證據足認被告有檢察官
    所指之上述犯行，揆諸首揭說明，自應為被告無罪之諭知。
據上論斷，應依刑事訴訟法第301 條第1 項，判決如主文。
本案經檢察官黃子宜到庭執行職務。
中    華    民    國    98    年    11    月    24    日
                  刑事第十二庭  審判長法  官  黃建榮
                                      法  官  楊珮瑛
                                      法  官  林勳煜
以上正本與原本相符。
如不服本判決應於收受判決後10日內向本院提出上訴書狀，並應
敘述具體理由。其未敘述上訴理由者，應於上訴期間屆滿後20日
內向本院補提理由書(均須按他造當事人之人數附繕本)「切勿逕
送上級法院」。
中    華    民    國    98    年    11    月    24    日
                                      書記官  莊正彬


司法院資訊處製作；財團法人民間司法改革基金會備份。
